---
title: "Datos en panel"
author: "Irvin Rojas"
date: "26 de febrero de 2021"
header-includes:
  - \usepackage{tikz}
  - \usetikzlibrary{shapes, shadows,arrows}
output:
  xaringan::moon_reader:
    css: [default, "libs/cide.css", metropolis-fonts, "https://stackpath.bootstrapcdn.com/bootstrap/4.3.1/css/bootstrap-grid.min.css", "https://use.fontawesome.com/releases/v5.7.2/css/all.css", "https://cdn.rawgit.com/jpswalsh/academicons/master/css/academicons.min.css"]
    seal: false
    chakra: "https://remarkjs.com/downloads/remark-latest.min.js"
    lib_dir: libs
    nature:
      highlightStyle: github
      highlightLines: true
      countIncrementalSlides: false
      titleSlideClass: ["middle", "center"]
      ratio: "16:9"
      beforeInit: ["https://platform.twitter.com/widgets.js", "libs/cols_macro.js"]
      navigation:
        scroll: false
---

class: title-slide

```{r setup, include=FALSE}
knitr::opts_chunk$set(echo = FALSE, fig.path = "figures/")
library(tidyverse)
library(magick)
library(reticulate)
xfun::pkg_load2(c('base64enc', 'htmltools', 'mime'))
```

.title[
# Sesión 13. Datos en panel
]

.subtitle[
## Estadística y Econometría en R
]

.author[
### Irvin Rojas <br> [rojasirvin.com](https://www.rojasirvin.com/) <br> [<i class="fab fa-github"></i>](https://github.com/rojasirvin) [<i class="fab fa-twitter"></i>](https://twitter.com/RojasIrvin) [<i class="ai ai-google-scholar"></i>](https://scholar.google.com/citations?user=FUwdSTMAAAAJ&hl=en)
]

---
# Agenda
  
1. Estudiaremos modelos para datos en panel

1. Estudiaremos las propiedades de los estimadores para identificar parámetros con datos en panel

1. Aprenderemos a implementar estimadores para datos en panel en R

---


# Estructura de datos en panel

Consideremos el siguiente modelo para unidades indexadas como $i$ observadas en varios periodos indexados con $t$

$$y_{it}=\alpha_{it}+x_{it}'\beta_{it}+u_{it}$$

con $i=1,\ldots,N$ y $t=1,\ldots,T$

Este modelo así escrito es muy general pues tiene un intercepto y una pendiente para cada $i $ y $t$

Sin embargo, este modelo es imposible de estimar pues hay más parámetros que $T\times N$

---

# Estructura de datos en panel

Una forma de resolver el problema es formulando un *modelo de efectos específicos por individuo*

$$y_{it}=\alpha_i+x_{it}'\beta+\varepsilon_{it}$$

donde $\varepsilon_{it}$ es iid sobre $i$ y $t$

Las $\alpha_i$ las pensamos como variables aleatorias que capturan la heterogeneidad

Para propósitos de estimación, recurriremos a un supuesto clave:

**Exogeneidad fuerte o estricta**: asumimos que el error tiene media cero condicional a los valores contemporáneos, pasados y futuros de $\alpha_i$ y $x_{it}$

$$E(\varepsilon_{it}|\alpha_i,x_{i1},\ldots,x_{iT})=0,\quad\quad t=1,\ldots,T$$

--

La forma en que tratemos a $\alpha_i$ resultará en los dos tipos de modelos principales que estudiaremos en el curso


---

# Modelo de efectos fijos

Si asumimos que los efectos individuales están potencialmente correlacionados con $x_{it}$, nuestro modelo se conoce como de **efectos fijos**

$\alpha_i$ es la heterogeneidad no observada


---

# Modelo de efectos aleatorios

Por otro lado, si asumimos que la heterogeneidad no observada es una variable aleatoria independiente de $x_{it}$, podemos hacer algunos supuestos sobre su distribución y especificar un modelo de **efectos aleatorios**

--

Suponemos que tanto la heterogeneidad no observada como el error son iit

  - $\alpha_i \sim (\alpha,\sigma^2_{\alpha})$
  
  - $\varepsilon_{it} \sim (0,\sigma^2_{\varepsilon})$

---

# Nota sobre la terminología

Quizás un mejor nombre para el modelo de efectos aleatorios es el a veces usado modelo de **intercepto aleatorio** o de **componentes aleatorios**

Para el modelo de efectos fijos, Lee (2002) usa el nombre de **efecto relacionado** y para el de efectos aleatorios el de **efecto no relacionado**

Lo más importante es tener en cuenta que $\alpha_i$ es una variable aleatoria, lo que cambia es lo que asumimos sobre su correlación con los regresores

---

class: middle, center, inverse

# Estimador de efectos fijos

---

# Estimador de efectos fijos

También conocido como estimador *within*

Tomando la media sobre $i$

$$\bar{y}_{i}=\alpha_i+\bar{x}_i'\beta+\bar{\varepsilon}_i$$

Y luego restando del modelo original estas medias

$$y_{it}-\bar{y}_{i}=(x_{it}-\bar{x}_i)'\beta+(\varepsilon_{it}-\bar{\varepsilon}_i)$$

El estimador within es el estimador de MCO a esta ecuación modificada

$\hat{\beta}$ es consistente si los $\alpha_i$ son efectos fijos y $\varepsilon_{it}$ es iid

--

Una desventaja del modelo de efectos fijos es que no se puede identificar el parámetros sobre regresores que son fijos en el tiempo, auque sean observables (sexo, IQ, lugar de nacimiento, raza, entre muchos otros)

---

# Estimador de efectos fijos

Frecuentemente no estamos interesados en estimar los efectos fijos, es decir, los consideremos **parámetros incómodos**

Si quisiéramos estimarlos directamente, podríamos incluir dummies individuales

Se requieren páneles largos para que los efectos estimados sean consistentes

En el resto del curso nos enfocaremos en casos donde podemos ignorar estos parámetros incómodos

---

# Estimador de primeras diferencias

Consideremos el modelo 

$$y_{it}-y_{it-1}=(x_{it}-x_{it-1})'\beta+(\varepsilon_{it}-\varepsilon_{it-1})$$

El estimador de primeras diferencias es el estimador de MCO de esta ecuación

---

# Modelo de efectos fijos

Supongamos que existen una serie de características que son fijas en el tiempo

El estimador de primeras diferencias es consistente

El estimador de primeras diferencias y el within son iguales cuando $T=2$

Con $T>2$ el estimador de primeras diferencias es menos eficiente

Los paquetes estadísticos usan un estimador within


---

# Propiedades del estimador within

El estimador within puede escribirse como

$$\hat{\beta}_W=\left(\sum_i\sum_t(x_{it}-\bar{x}_i)(x_{it}-\bar{x}_i)'\right)^{-1}\sum_i\sum_y(x_{it}-\bar{x}_i)(y_{it}-\bar{y}_i)$$

La consistencia del estimador depende de que $p\lim \frac{1}{NT}\sum_i\sum_y(x_{it}-\bar{x}_i)(y_{it}-\bar{y}_i)=0$ cuando $N\to\infty$ o $T\to\infty$

Frecuentemente tenemos pocos periodos (páneles cortos), por lo que esperamos que haya muchos individuos para probar consistencia

La condición de exogeneidad fuerte es suficiente para que $p\lim \frac{1}{NT}\sum_i\sum_y(x_{it}-\bar{x}_i)(y_{it}-\bar{y}_i)=0$ cuando $N\to\infty$ o $T\to\infty$

---

# Propiedades del estimador within

Podemos asumir que los errores $\varepsilon_{it}$ y obtener

$$\hat{V}(\hat{\beta}_{W,h})= \sigma^2_{\varepsilon}\left(\sum_i\sum_t (x_{it}-\bar{x}_i)(x_{it}-\bar{x}_i)'\right)^{-1}$$
donde se puede estimar $\hat{\sigma}^2_{\varepsilon}=\frac{1}{N(T-1)-K}\sum_i\sum_t\hat{\varepsilon}_{it}$
--

Sin embargo, en panel esto es un supuesto fuerte pues esperamos que, aunque las observaciones sean independientes entre individuos, haya correlación serial

Generalmente usamos una versión robusta, que considera la correlación serial y permite heterocedasticidad

---

class: inverse, middle, center

# Mínimos cuadrados generalizados

---

# Breve desviación a mínimos cuadrados generalizados

En ECNI aprendimos que el estimador de MCO es el estimador de varianza mínima entre los estimadores lineales insesgados cuando los errores son iid

Ahora consideremos el modelo $y=X\beta+u$

Asumamos que la varianza de los errores es $\Omega\neq\sigma^2I$

Asumamos que conocemos $\Sigma$, una matriz no singular

--

Si premultiplicamos el modelo lineal por $\Omega^{-1/2}$

$$\Omega^{-1/2}y=\Omega^{-1/2}X\beta+\Omega^{-1/2}u$$
se puede mostrar con algo de álgebra que

$$V(\Omega^{-1/2}u)=E((\Omega^{-1/2}u)(\Omega^{-1/2}u)'|X)=I$$
---

# Breve desviación a mínimos cuadrados generalizados

Es decir, los errores del modelo transformado son iid

Así que podemos estimar $\beta$ eficientemente por MCO al modelo transformado

El estimador **mínimos cuadrados generalizados** (MCG) es

$$\hat{\beta}_{MCG}=(X'\Omega^{-1}X)^{-1}X'\Omega^{-1}y$$
--

En la práctica, no conocemos $\Omega$

Podemos proponer un modelo para $V(u|x)$ y obtener un estimador consistente para $\Omega$

Esto da lugar al estimador de **mínimos cuadrados generalizados feasibles**

$$\hat{\beta}_{MCGF}=(X'\hat{\Omega}^{-1}X)^{-1}X'\hat{\Omega}^{-1}y$$

---

class: middle, center, inverse

# Estimador de efectos aleatorios

---

# Estimador de efectos aleatorios

Podemos escribir el modelo general añadiendo un intercepto no aleatorio $\mu$ para que los efectos aleatorios puedan tener media cero:

$$y_{it}=\mu+x_{it}'\beta+\alpha_i+\varepsilon_{it}=w_{it}'\delta+\alpha_i+\varepsilon_{it}$$
donde $w_{it}=[1\;w_{it}]$ y $\delta=[\mu\;\beta']'$

Asumimos que $\alpha_i$ y $\varepsilon_i$ son iid

--

Podríamos estimar este modelo usando el estimador de MCGF

Como $\alpha_i$ y $\varepsilon_{it}$ son independientes, la matriz de varianzas es

$$\Omega=\sigma_{\varepsilon}^2 I_T+\varepsilon_{\alpha}^2ee'$$
donde $e=(1,1,\ldots,1)'$ es un vector de unos de dimensión $T\times 1$

---

# Estimador de efectos aleatorios

El estimador de MCGF de $\mu$ y $\beta$ puede implementarse como MCO a la ecuación transformada

$$y_{it}-\lambda\bar{y}_i=(1-\lambda)\mu+(x_{it}-\lambda\bar{x}_i)'\beta+\nu_{it}$$
donde $\nu_{it}=(1-\lambda)\alpha_i+(\varepsilon_{it}-\lambda\bar{\varepsilon}_i)$

Esto se logra premultiplicando el modelo $y_{it}=w_{it}'\delta+\alpha_i+\varepsilon_{it}$ por $\Omega^{-1/2}$ y con algo de álgebra

--

Para construir $\lambda$ requerimos estimadores consistentes ára $\sigma^2_{\varepsilon}$ y $\hat{\alpha}^2$


$$\lambda=1-\frac{\hat{\sigma}_{\varepsilon}}{\sqrt{T\hat{\sigma}_{\alpha}^2+\hat{\sigma}_{\varepsilon}^2}}$$

El software estadístico hace estas transformaciones

---

# Propiedades del estimador de efectos aleatorios

El estimador de efectos es aleatorio si $NT\to\infty$, lo cual requiere que $N\to\infty$ o $T\to\infty$ (o ambos)

Con paneles cortos, es natural requerir suficientes individuos en la muestra

Por otro lado, Cameron y Trivedi (2005) proveen dos expresiones para las matrices de varianza en los casos de homocedasticidad (es decir, si $\varepsilon_{it}$ y $\alpha_i$ son iid) y para el caso general donde donde se permite heterocedasticidad y autocorrelación de $\varepsilon_{it}$


---

class: inverse, middle, center

# Modelo agrupado o *pooled*

---

# Modelo agrupado o *pooled*

Si ignoramos la estructura de panel y simplemente estimamos

$$y_{it}=\alpha+x_{it}'\beta+u_{it}$$
tenemos lo que se conoce como modelo pooled o de **coeficientes constantes**

Este modelo no explota la estructura del panel

El modelo es correcto si los regresores no están correlacionados con el errror (es decir, el modelo **no** es de efectos fijos)

Podemos estimar consistentemente $\beta$ por MCO

Los errores estándar deben tomar en cuenta la correlación serial

Si estamos dispuestos a asumir un modelo pooled, debemos al menos estimar un modelo de MCO con errores robustos agrupados **a nivel individual**

---

class: inverse, middle, center

# ¿Efectos fijos o efectos aleatorios?

---

# ¿Qué modelo usar?

Si el modelo asumido es de efectos fijos

- Solo el estimador within o de primeras diferencias es consistente

- Estimadores de efectos aleatorios y pooled son inconsistentes
  
--

Si el modelo asumido es de efectos aleatorios

- El estimador de efectos aleatorios y el estimador pooled son consistentes, pero el estimador de efectos aleatorios es más eficiente
  

---

# Prueba de Hausman

Recordemos que a prueba de Hausman compara dos estimadores, uno consistente bajo la $H_0$ y otro que no

Si los efectos individuales son efectos fijos correlaciondos con el error, el estimador within es consistente y el de efectos aleatorios no lo es


La $H_0$ es que los efectos fijos no están correlacionados cpn el error

Si se rechaza la $H_0$, debemos usar un estimador de efectos fijos

---

class: inverse, middle, center

# Datos de panel en R

---

# Datos en R

La base *individuos_empleo_wide.csv* tiene datos de trabajadores a nivel individual

Tenemos el salario, la educación, la experiencia y la habilidad

```{r tidy=T, echo=T, include=T, message=F, fig.height=4}
setwd("C:/Users/Irvin/Dropbox/Ejercicios en R/datos/")

data.empleo <- read_csv("./panel_retornos.csv",
                        locale = locale(encoding = "latin1"))


```

---

# Función ExPanD

La función *ExPanD* nos permite explorar los datos por medio de una aplicación interactiva

```{r tidy=T, echo=T, eval=F, message=F, fig.height=4}
ExPanD(df = data.empleo,
       ts_id="time",
       cs_id="id",
       title = "Datos individuales de salarios y características",
       abstract = "Fuente: Koop & Tobias (2004). https://onlinelibrary.wiley.com/doi/full/10.1002/jae.744?casa_token=1osGnSzPb1AAAAAA%3Akf5XIbQ1pjnrPAjzTjuPDIsQ_Qx-b_Bxvlw8aPVnylJzXXxlKaqHfF7PrKTMGCyq7B5Sm6Iq7cCrdcI9")

```
---

# Variabilidad within y between

Cuando trabajamos con datos en panel tenemos dos fuentes de variación

La primer fuente de variación es la que proviene de comparar entre unidades. Esta primer fuente de variación es la **variación between**

$$s^2_B=\frac{1}{N-1}\sum_i(\bar{x}_i-\bar{x})^2$$

En la expresión anterior $\bar{x}_i=\frac{1}{T}\sum_t x_{it}$ es el promedio de la característica $x$ para un individuo a lo largo del tiempo

$(\bar{x}_i-\bar{x})$ compara esta característica promedio con el promedio de todos los individuos $\bar{x}=\frac{1}{NT}\sum_i\sum_t x_{it}$


---

# Variabilidad within y between

La segunda fuente de variación surge porque las características de los individuos varían a lo largo del tiempo

A esta variación se le llama **variación within**. La variación within se define como

$$s_W^2=\frac{1}{NT-1}\sum_i\sum_t(x_{it}-\bar{x}_i)^2$$


---

# Variabilidad within y between

La varianza total se define como

$$s_O^2=\frac{1}{NT-1}\sum_i\sum_t(x_{it}-\bar{x})\approx s^2_B+s^2_W$$

--

Para calcular estas estadísticas encontré [está función](https://stackoverflow.com/questions/49282083/xtsum-command-for-r)

```{r tidy=T, echo=F, eval=T, message=F, fig.height=4}

XTSUM <- function(data, varname, unit) {
  varname <- enquo(varname)
  loc.unit <- enquo(unit)
  ores <- data %>% summarise(ovr.mean=mean(!! varname, na.rm=TRUE), ovr.sd=sd(!! varname, na.rm=TRUE), ovr.min = min(!! varname, na.rm=TRUE), ovr.max=max(!! varname, na.rm=TRUE), ovr.N=sum(as.numeric((!is.na(!! varname)))))
  bmeans <- data %>% group_by(!! loc.unit) %>% summarise(meanx=mean(!! varname, na.rm=T), t.count=sum(as.numeric(!is.na(!! varname))))
  bres <- bmeans %>% ungroup() %>% summarise(between.sd = sd(meanx, na.rm=TRUE), between.min = min(meanx, na.rm=TRUE), between.max=max(meanx, na.rm=TRUE), Units=sum(as.numeric(!is.na(t.count))), t.bar=mean(t.count, na.rm=TRUE))
  wdat <- data %>% group_by(!! loc.unit) %>% mutate(W.x = scale(!! varname, scale=FALSE))
  wres <- wdat %>% ungroup() %>% summarise(within.sd=sd(W.x, na.rm=TRUE), within.min=min(W.x, na.rm=TRUE), within.max=max(W.x, na.rm=TRUE))
  return(list(ores=ores,bres=bres,wres=wres))
}
```
---

# Variabilidad within y between

.pull-left[
Para los salarios tenemos

```{r tidy=T, echo=T, eval=T, message=F, fig.height=4}
data.empleo <- data.empleo %>%
  mutate(wage=exp(ln_wage)) %>%
  group_by(id) %>%
  mutate(s=n()) %>%
  ungroup() %>%
  filter(s==15)
```
]

.pull-right[
```{r tidy=T, echo=T, eval=T, message=F, fig.height=4}
XTSUM(data=data.empleo, varname=wage, unit=id)

```

]
---

#Tres estimadores

MCO: podemos usar *lm* o *plm* con la opción *pooling*

Efectos fijos: usamos *plm* y la opción *within*

Efectos aleatorios: usamos *plm* y la opción *random*

---

# Efectos fijos

En microeconometría, regularmente usamos efectos, pues imponen menos restricciones

Podemos verificar:

- Efectos fijos es equivalente a MCO con dummies de individuo

- Efectos fijos es equivalente al modelo en desviaciones con respecto a la media (los errores estándar deben ajustarse)

- Efectos fijos es equivalente a modelo en primeras diferencias

---

# Prueba de Hausman

La $H_0$ es que el modelo de efectos aleatorios se prefiere al de efectos fijos

Si rechazmos la $H_0$, existe evidencia en favor de efectos fijos

Usamos la función *phtest()*


---
# Próxima sesión

Aprenderemos conceptos básicos para representar datos y analizar datos sin imponer estructura paramétrica

---

class: center, middle

Presentación creada usando el paquete [**xaringan**](https://github.com/yihui/xaringan) en R.

El *chakra* viene de [remark.js](https://remarkjs.com), [**knitr**](http://yihui.org/knitr), y [R Markdown](https://rmarkdown.rstudio.com).

Material de clase en versión preliminar.

**No reproducir, no distribuir, no citar.**