---
title: "Teoría asintótica"
author: "Irvin Rojas"
date: "12 de febrero de 2021"
header-includes:
  - \usepackage{tikz}
  - \usetikzlibrary{shapes, shadows,arrows}
output:
  xaringan::moon_reader:
    css: [default, "libs/cide.css", metropolis-fonts, "https://stackpath.bootstrapcdn.com/bootstrap/4.3.1/css/bootstrap-grid.min.css", "https://use.fontawesome.com/releases/v5.7.2/css/all.css", "https://cdn.rawgit.com/jpswalsh/academicons/master/css/academicons.min.css"]
    seal: false
    chakra: "https://remarkjs.com/downloads/remark-latest.min.js"
    lib_dir: libs
    nature:
      highlightStyle: github
      highlightLines: true
      countIncrementalSlides: false
      titleSlideClass: ["middle", "center"]
      ratio: "16:9"
      beforeInit: ["https://platform.twitter.com/widgets.js", "libs/cols_macro.js"]
      navigation:
        scroll: false
---

class: title-slide

```{r setup, include=FALSE}
knitr::opts_chunk$set(echo = FALSE, fig.path = "figures/")
library(tidyverse)
library(magick)
library(reticulate)
xfun::pkg_load2(c('base64enc', 'htmltools', 'mime'))
```

.title[
# Sesión 9. Teoría asintótica
]

.subtitle[
## Estadística y Econometría en R
]

.author[
### Irvin Rojas <br> [rojasirvin.com](https://www.rojasirvin.com/) <br> [<i class="fab fa-github"></i>](https://github.com/rojasirvin) [<i class="fab fa-twitter"></i>](https://twitter.com/RojasIrvin) [<i class="ai ai-google-scholar"></i>](https://scholar.google.com/citations?user=FUwdSTMAAAAJ&hl=en)
]

---
# Agenda
  
1. Repasaremos dos conceptos clave: las leyes de grandes números y los teoremas del límite central

1. Relacionaremos estos conceptos con el estimador de MCO

1. Ejemplificaremos estos conceptos usando simulaciones Monte Carlo

---

class: inverse, center, middle

# Teoría asintótica

---

# Teoría asintótica

Teoría para estudiar el comportamiento límite de una secuencia de variables aleatorias $X_1, X_2, X_3$

¿Qué pasa cuando colectamos e incrementamos la cantidad de información que recolectamos?

Esto nos va a permitir hacer afirmaciones sobre los estimadores que usamos en econometría y sobre sus propiedades en muestras grandes

Un estimador es un resumen de los datos

El estimador más usando en sus primeros cursos de econometría es el estimador de MCO:

$$\hat{\beta}_{MCO}=(X'X)^{-1}X'Y$$
Vemos $X$, vemos $Y$ y, por tanto, $\hat{\beta}_{MCO}$ es un resumen de los datos

---

# Teoría asintótica

Consideremos secuencias de variables aleatorias $b_N$

Queremos decir algo sobre $b_N$ cuando $N\to \infty$:

  1. La convergencia en probabilidad de $b_N$ a un límite $b$ (una constante)
  
  1. Si el límite $b$ es en sí misma una variable aletoria, queremos conocer su distribución límite
  
Los estimadores que usamos en econometría son regularmente funciones de sumas y promedios
  
Esto nos permite usar leyes de los grandes números y teoremas de límite central para derivar resultados sobre las características de estos estimadores

---

# Convergencia de secuencias

$\{a_N\}$ converge a $a$ si para todo $\varepsilon>0$ existe $N^*=N(\varepsilon)$ tal que para $N>N^*$, $|a_N-a|<\varepsilon$

Por ejemplo:

$$a_N=2+3/N$$

$a_N$ converge a $a=2$ pues $|a_N-a|=3/N<\varepsilon \quad \forall \quad N>N^*=3/\varepsilon$


---

# Convergencia de secuencias

Cuando tenemos una secuencia de variables aleatorias, no podemos estar seguros de que la diferencia estará siempre dentro del límite $\varepsilon$

Buscamos entonces que la **probabilidad** de estar en el límite de $\varepsilon$ sea muy cercana a uno

--

<br>

**Convergencia en probabilidad**: $\{b_N\}$ converge en probabilidad a $b$ si para todo $\varepsilon$ y $\delta>0$ existe $N^*=N^*(\varepsilon, \delta)$ tal que:

$$Pr(|b_n-b|<\varepsilon) > 1-\delta$$

La notación más usada es escribir $p\lim b_n=b$ o $b_n\xrightarrow{p}b$, donde $b$ puede ser una constante o una variable aleatoria

Comúnmente escribimos $b_n\xrightarrow{p}b$ como $b_n-b\xrightarrow{p}0$


---

# Consistencia

- Sea $\{b_N\}$ una secuencia de parámetros estimados $\hat{\theta}$

- Un estimador $\hat{\theta}$ es consistente si:

$$p\lim \hat{\theta}=\theta_0$$
---

# Ejemplo

Recordemos que la distribución uniforme está dada por la siguiente función de distribución:

$$f(x)=\cases{ \frac{1}{b-a} \quad \text{si}\quad a \leq x \leq b  \\ 0 \quad \text{en otro caso} }$$
Y que la esperanza es:

$$E(X)=\frac{a+b}{2}$$

--

Generemos datos de una distribución uniforme con media cero, $\mu=0$

Establezcamos el rango de la distribución como $\mu+z=z$ y $\mu-z=-z$

Por tanto

$$f(x)=\cases{ \frac{1}{2z} \quad \text{si}\quad -z \leq  x\leq z  \\ 0 \quad \text{en otro caso} }$$

$$E(X)=0$$

Vamos a usar R para generar una muestra aleatoria que venga de una distribución uniforme con media 0 y haremos $z=1$

---

# Ejemplo


.pull-left[
```{r include=T,echo=T,eval=T, results=T, message=F, warning=F}
mu <- 0
z <- 1
medias <- data.frame(medias=matrix(ncol=1,nrow=1000))


for (i in 1:1000) {
  N <- i
  x <- runif(N,mu-z,mu+z)
  medias[i,1] <- mean(x) 
}

g1 <- medias %>% 
  ggplot(aes(y=medias, x=1:1000))+
  geom_point()

```
]

.pull-right[
```{r include=T,echo=F,eval=T, results=T, message=F, warning=F,out.width = "75%"}
g1
```

Cuando incrementamos el tamaño de la muestra, la media muestral está cada vez más cerca del valor poblacional (cero)
]


---

# Teorema de Slutsky

Sea $b_N$ un vector de dimensión finita y $g(\cdot)$ una función real y continua en un vector $b$, entonces:

$$b_n \xrightarrow{p}b \implies g(b_N)\xrightarrow{p}g(b)$$
Por ejemplo, si $p\lim(b_{1N},b_{2N})=(b_1,b_2)$, entonces $p\lim(b_{1N} b_{2N})=(b_1 b_2)$

---

# Leyes de grandes números (LGN)

Las LGN son teoremas de convergencia en probabilidad cuando $\{b_N\}$ es un promedio muestral, $b_N\equiv \bar{X}_N$

Son teoremas para establecer el límite de una secuencia $\{b_N\}$ en vez de usar *fuerza bruta* y aplicar la definición 

--

<br>

*Una ley de grandes números débil*

  - Especifica las condiciones sobre los $X_i$ en $\bar{X}_N$ para que
  
  $$(\bar{X}_N-E(\bar{X}_N))\xrightarrow{p}0$$
  - Una LGN débil implica que $p\lim\bar{X}_N=\lim E(\bar{X}_N)$
  
  - Y si los $X_i$ tienen una media común, entonces $p\lim\bar{X}_N=\mu$
  
---

# Leyes de grandes números (LGN)

*LGN de Khinchine*
  
Si $\{X_i\}$ son iid y $E(X_i)$ existe, entonces $(\bar{X}_n-\mu \xrightarrow{p}0)$

--
<br>


*LGN fuertes*

  - Relajan las condiciones sobre $X_i$ para casos más generales
  
  - Ver por ejemplo el Apéndice A en Cameron y Trivedi (2005)
  
  - Por ejemplo, la LGN de Kolmogorov o la de de Markov
  
---

# Leyes de grandes números (LGN)

En resumen, si una LGN se puede aplicar:

.pull-left[

$$
\begin{aligned}
p\lim {X}_N&=\lim E(\bar{X}_N) \\
&=\lim N^{-1}\sum_{i=1}^N E(X_i) \\
&=\mu 
\end{aligned}
$$

]

.pull-right[
en general

si $X_i$ independientes

si las $X_i$ son iid
]

---

# Convergencia en distribución

La convergencia en distribución implica que $\hat{\theta}$ tiene una distribución degenerada que se colapsa a $\theta_0$

Pero si reescalamos, podemos hacer afirmaciones sobre la distribución límite de $b_n=\sqrt{N}(\hat{\theta}-\theta_0)$

Una secuencia $\{b_N\}$ converge en distribución a la variable $b$ si $$\lim_{N\to\infty} F_N= F$$

donde $F$ es la función de distribución acumulada (cdf) de $b$ en todo punto donde $F$ es continua

Esto también se escribe como $b_N\xrightarrow{d}b$ y a $F$ se le conoce como la distribución límite de $\{b_N\}$

Puede ser que $F_N$ sea muy complicada pero $F$ puede ser una función de la que conocemos sus propiedades (por ejemplo, una normal estándar)

---

# Teorema del mapeo continuo

- Sea $b_N$ un vector de dimensión finita y sea $g(\cdot)$ una función real:

$$b_N\xrightarrow{d}b \implies g(b_N) \xrightarrow{d}g(b)$$
---

# Teorema de transformación

Sea $a_N\xrightarrow{d}a$ y $b_N\xrightarrow{p}b$, donde $a$ es una variable aleatoria y $b$ una constante

  1. $a_N+b_N \xrightarrow{d}a+b$
  
  1. $a_n b_N \xrightarrow{d}ab$
  
  1. $a_N/b_N\xrightarrow{d}a/b$
  
Es decir, podemos decir algo sobre objetos potencialmente complejos (como productos o cocientes) si sabemos algo de sus partes

---

# Regla del límite normal del producto

Para un vector $a_N$ y una matriz $H_N$ si
  
  - $a_N \xrightarrow{d} \mathcal{N}(\mu,A)$
  
  - $H_N\xrightarrow{p}H$, donde $H$ es positiva definida

Entonces $H_N a_N \xrightarrow{d}\mathcal{N}(H\mu,HAH')$

---

# Teoremas del límite central (TLC)

Son teoremas de convergencia en distribución cuando $\{b_N\}$ es una media muestral

Primero reescalamos definiendo

$$ b_N\equiv Z_N=\frac{\bar{X}_N-E(\bar{X}_N)}{\sqrt{V(\bar{X}_N)}}\sim(0,1) $$

Un TLC da condiciones sobre las $X_i$ en $\bar{X}_N$ para que

$$ Z_N\xrightarrow{d}\mathcal{N}(0,1) $$

---

# Teoremas del límite central (TLC)

*TLC de Lindeberg-Levy*

Sea $\{X_i\}$ iid con $E(X_i)=\mu$ y $V(X_i)=\sigma^2$, entonces

$$ Z_N=\frac{\sqrt{N}(\bar{X}_N-\mu)}{\sigma}\xrightarrow{d} \mathcal N(0,1) $$

Noten que si $\bar{X}_N$ satisface un TLC, entonces también $h(N)\bar{X}_N$ lo satisface
 
Por ejemplo, $h(N)=\sqrt{N}$, dado que
 
$$ Z_N=\frac{h(N)\bar{X}_N-E(h(N)\bar{X}_N)}{\sqrt{V(h(N)\bar{X}_N)}}$$

En la mayoría de los casos, se usan los TLC a la versión normalizada de $\bar{X_N}$, es decir, $\sqrt{N}\bar{X}_N$ porque $V(h(N)\bar{X}_N)$ es finita

---

# Teoremas del límite central (TLC)

Bajo iid, podemos escribir

$$\frac{\bar{X}_N-\mu}{\sigma / \sqrt{N}}\xrightarrow{d}\mathcal{N}(0,1)$$

O de manera equivalente:

$$\sqrt{N}(\bar{X}_N-\mu)\xrightarrow{d} \mathcal{N}(0,\sigma^2)$$
---

# Teoremas del límite central (TLC)

*TLC multivariado*

Sea un vector $\bar{X}_N$ con media $\mu_N$ y varianza $V_N$ tal que $\bar{X}_N\sim(\mu_N,V_N)$
  
Reescalando, podemos definir:
  
  $$Z_N=V_N^{-1/2}(b_N-\mu_N)\sim(\mathbf{0},I)$$
  
Un TLC da condiciones sobre $X_i$ en $\bar{X}_N$ para que
  
  $$Z_N\xrightarrow{d}\mathcal{N}(\mathbf{0},I)$$
  
---

class: inverse, middle, center

# Ejemplos en *R*

---

# Simulaciones Monte Carlo

En muchas ocasiones, las simulaciones nos será útiles para mostrar resultados teóricos cuando trabajamos con datos

La idea es crear un proceso generador de datos en donde nosotros conocemos los parámetros poblacionales

En la práctica, regularmente trabajamos con muestras y no conocemos los parámetros poblacionales que dan origen a los datos que observamos

El propósito de las simulaciones Monte Carlo es evaluar el desempeño de los estimadores

---

# Simulaciones Monte Carlo

Pensemos que queremos estimar el parámetro de la media $\mu$ de una variable con distribución normal usando una muestra de tamaño $n$: $y_i \sim\mathcal{N}(\mu,\sigma^2)$

Sabemos de nuestras clases de estadística que un estimador es la media muestral $\bar{y}$

También sabemos de nuestras clases de estadística que la media muestral tendrá la siguiente distribución:

$$\bar{y}\sim\mathcal{N}(\mu,\sigma^2/n)$$
--

Podemos usar simulaciones para mostrar que esto es cierto

---

# Simulaciones en *R*

Generemos una muestra y calculemos su media

```{r comment='#', echo=TRUE, collapse=TRUE}
# Semilla para poder generar la misma secuencia 
set.seed(820)

# Obtenemos una muestra de tamaño 100 con media 10 y desviación estándar 2
sample <- rnorm(100,10,2)

# Veamos 10 de las observaciones
head(sample,10)

#¿Cuál es la media muestral?
mean(sample)

```

---

# Simulaciones en *R*


¿Qué pasa si generamos otra muestra?

```{r, echo=TRUE, collapse=TRUE}
sample <- rnorm(100,10,2)
mean(sample)

```

---

# Simulaciones en *R*

Teóricamente, sabemos que la varianza de la media muestral debería ser $\sigma^2/n=2^2/100=0.04$

Podemos repetir el proceso anterior muchas veces para comprobarlo

No queremos hacer "copy-paste" mil veces

Los ciclos, circuitos, blucles o *loops* son una serie de acciones que se repiten muchas veces

En este caso, queremos hacer mil veces lo siguiente: obten un vector de 100 observaciones que provengan de una distribución $\mathcal{N}(10,2)$, obtener el promedio de dicha muestra y guardarlo en un vector de medias

La función *for* hace esta tarea

Debemos indicar un índice, al que nosotros llamamos como queramos, y los límites de ese índice

---

# Simulaciones en *R*

En este caso, *i* es el índice que corre desde el 1 hasta el número de repeticiones

Creamos un vector *ymedias* para ir coleccionando las medias calculadas en cada uno de los *i* pasos

```{r, echo=T, collapse=T}
set.seed(820)

# Un vector para guardar las medias calculadas. Haremos 1,000 cálculos

reps <- 1000
ymedias <- data.frame(medias=numeric(reps))

# En cada una de las 1000 repeticiones, obtendremos una muestra de tamaño 100
for (i in 1:reps){
  sample<- rnorm(100,10,2) 
  ymedias[i,1]<-mean(sample)
}


```


---

# Simulaciones en *R*

Veamos la media y desviación estándar de las medias calculadas:

```{r, echo=T, collapse=T}
mean(ymedias)

var(ymedias)
```

Es justo lo que la teoría nos anticipaba

---

# Simulaciones en *R*

Hacemos ahora un gráfico de las medias estimadas junto con una curva normal:

```{r,echo=T,collapse=T,out.width="25% ",fig.align='center'}
ymedias %>% 
  ggplot(aes(medias))+
  geom_density(linetype="dashed")+
  stat_function(fun = dnorm,
                args = list(mean = 10, sd = sqrt(.04)))+
  labs(caption = "Línea rota: medias simuladas")

```

---

# LGN en acción

Una LGN nos dice que la media muestral converge en probabilidad al parámetro poblacional $\mu$ cuando $n\to\infty$

Esto también significa que conforme va creciendo el tamaño de la muestra, la varianza va desapareciendo, $Var(\bar{y}\to 0$

Una forma de verificar esto es haciendo las muestras arbitrariamente grandes

---

# LGN en acción

.pull-left[
Vamos a obtener muestras aleatorias de una distribución normal $\mathcal{N}(10,2)$

Para cada muestra obtendremos el promedio muestral

Iremos variando el tamaño de la muestra

Para cada tamaño de muestra, haremos mil repeticiones

Comenzaremos con $n=10$. Es decir, haremos mil veces el proceso de obtener 10 observaciones provenientes de una normal $\mathcal{N}(10,2)$
]

.pull-right[

```{r,echo=T,collapse=T,warning=F}

set.seed(820)

reps <- 1000

ymedias10 <- data.frame(medias=numeric(reps))

for (i in 1:reps){
 sample<- rnorm(10,10,2) 
 ymedias10[i,1]<-mean(sample)
}

mean(ymedias10$medias)

```
]


---

# LGN en acción

.pull-left[
Ahora, incrementaremos el tamaño de la muestra

Primero aumentamos a 50 observaciones, luego a 100 y luego a 1,000

```{r,echo=F,collapse=F}

set.seed(820)

reps <- 1000

ymedias10 <- data.frame(medias10=numeric(reps))
for (i in 1:reps){
  sample<- rnorm(10,10,2) 
  ymedias10[i,1]<-mean(sample)
}

ymedias50 <- data.frame(medias50=numeric(reps))
for (i in 1:reps){
  sample<- rnorm(50,10,2) 
  ymedias50[i,1]<-mean(sample)
}

ymedias100 <- data.frame(medias100=numeric(reps))
for (i in 1:reps){
  sample<- rnorm(100,10,2) 
  ymedias100[i,1]<-mean(sample)
}

ymedias1000 <-data.frame(medias1000=numeric(reps))
for (i in 1:reps){
  sample<- rnorm(1000,10,2) 
  ymedias1000[i,1]<-mean(sample)
}

#Voy a poner todo en un data frame

ysim <- data.frame(cbind(ymedias10,ymedias50,ymedias100,ymedias1000))

#pivot_longer pone los datos en panel (veremos esto más adelante en el curso)
ysim <-  ysim %>% 
  pivot_longer(cols = c("medias10","medias50","medias100","medias1000"),
               names_to = "tamaño",
               values_to = "media")

#Ponemos factores
ysim <- ysim %>% 
  mutate(tamaño=factor(tamaño,
                       levels=c("medias10","medias50","medias100","medias1000"),
                       labels=c("10 obs","50 obs","100 obs","1000 obs")))



```
]

.pull-right[
```{r,echo=F,collapse=F, out.width="75%"}

ysim %>% 
  ggplot(aes(media, color=tamaño))+
  geom_density()


```
]

---

# TLC en acción

En el ejemplo anterior, $y_i$ se distribuía normal y, por lo tanto, era de esperarse que la media muestral se distribuyera también normal

Sin embargo, un TLC nos indica que la media muestral se distribuye normal cuando $n\to\infty$, bajo algunas condiciones para la varianza de $y_i$

No se requiere que $y_i$ sea normal

Usemos una distribución $\chi^2$ con un grado de libertad:

.pull-left[
```{r comment='#', echo=TRUE, collapse=TRUE}
set.seed(820)

sample <- rchisq(100,1)

```
]

--
.pull-right[
```{r comment='#', echo=TRUE, collapse=TRUE, fig.height=2.8, fig.align='center'}
curve(dchisq(x,1), 0,3)
```
]

---

# TLC en acción

Ahora seguimos el procedimiento que usamos en el ejemplo con variables normales

Recordemos que para una $\chi^2$ con $\nu$ grados de libertad la media es $\nu$ y la varianza es $2\nu$

Por tanto, el TLC nos dice que $\bar{y}\sim\mathcal{N}(\nu,2\nu/N)$

```{r,echo=F,collapse=F}

reps <- 1000
vsim <- data.frame(matrix(ncol=4,nrow=reps))
colnames(vsim) <- c("medias5","medias10","medias100","medias10000")

ntam <- c(5,10,100,10000)

for (j in ntam){
  if (j==5){
    for (i in 1:reps){
      sample<-rchisq(j,1)
      vsim[i,1]<-mean(sample)
    }
  }
  else{
    if ( j==10)
      for (i in 1:reps){
        sample<-rchisq(j,1)
        vsim[i,2]<-mean(sample)
      }
    else{
      if ( j==100)
        for (i in 1:reps){
          sample<-rchisq(j,1)
          vsim[i,3]<-mean(sample)
        }
      else{
        if ( j==10000)
          for (i in 1:reps){
            sample<-rchisq(j,1)
            vsim[i,4]<-mean(sample)
          }
      }
    }
  }
}

vsim <-  vsim %>% 
  pivot_longer(cols = c("medias5","medias10","medias100","medias10000"),
               names_to = "tamaño",
               values_to = "media")


#Ponemos factores
vsim <- vsim %>% 
  mutate(tamaño=factor(tamaño,
                       levels=c("medias5","medias10","medias100","medias10000"),
                       labels=c("5 obs","10 obs","100 obs","10000 obs")))


```

---

# TLC en acción

.pull-left[

Para los cuatro tamaños de muestra

```{r,echo=F,collapse=F, out.width="70%"}
vsim %>% 
  ggplot(aes(media, color=tamaño))+
  geom_density()
```
]

.pull-right[

Cuando $n=10000$

```{r,echo=F,collapse=F, out.width="70%"}
vsim %>% 
  filter(tamaño=="10000 obs") %>% 
  ggplot(aes(media))+
  geom_density()+
  stat_function(fun = dnorm,
                args = list(mean = 1, sd = sqrt(2/10000)),linetype="dashed")
  

```
]

---

# Próxima sesión

Haremos un repaso sobre el modelo de regresión lineal

Aprenderemos a implementar el modelo de regresión lineal en R

---

class: center, middle

Presentación creada usando el paquete [**xaringan**](https://github.com/yihui/xaringan) en R.

El *chakra* viene de [remark.js](https://remarkjs.com), [**knitr**](http://yihui.org/knitr), y [R Markdown](https://rmarkdown.rstudio.com).

Material de clase en versión preliminar.

**No reproducir, no distribuir, no citar.**