---
title: "Estadística descriptiva en R"
author: "Irvin Rojas"
date: "5 de febrero de 2021"
header-includes:
  - \usepackage{tikz}
  - \usetikzlibrary{shapes, shadows,arrows}
output:
  xaringan::moon_reader:
    css: [default, "libs/cide.css", metropolis-fonts, "https://stackpath.bootstrapcdn.com/bootstrap/4.3.1/css/bootstrap-grid.min.css", "https://use.fontawesome.com/releases/v5.7.2/css/all.css", "https://cdn.rawgit.com/jpswalsh/academicons/master/css/academicons.min.css"]
    seal: false
    chakra: "https://remarkjs.com/downloads/remark-latest.min.js"
    lib_dir: libs
    nature:
      highlightStyle: github
      highlightLines: true
      countIncrementalSlides: false
      titleSlideClass: ["middle", "center"]
      ratio: "16:9"
      beforeInit: ["https://platform.twitter.com/widgets.js", "libs/cols_macro.js"]
      navigation:
        scroll: false
---

class: title-slide

```{r setup, include=FALSE}
knitr::opts_chunk$set(echo = FALSE, fig.path = "figures/")
library(tidyverse)
library(magick)
library(reticulate)
xfun::pkg_load2(c('base64enc', 'htmltools', 'mime'))
```

.title[
# Sesión 5. Estadística descriptiva R
]

.subtitle[
## Estadística y Econometría en R
]

.author[
### Irvin Rojas <br> [rojasirvin.com](https://www.rojasirvin.com/) <br> [<i class="fab fa-github"></i>](https://github.com/rojasirvin) [<i class="fab fa-twitter"></i>](https://twitter.com/RojasIrvin) [<i class="ai ai-google-scholar"></i>](https://scholar.google.com/citations?user=FUwdSTMAAAAJ&hl=en)
]

---
# Agenda

1. Aprenderemos a calcular estadística descriptiva básica

1. Aprenderemos a calcular estas estadísticas por grupos

1. Aprenderemos a crear tablas de estadística descriptiva

---

# Estadística descriptiva

Les recomiendo que siempre describan sus datos

Es importante porque les ayuda a detectar patrones antes de dedicarse a hacer cosas más complejas

Ayuda a identificar posibles errores

¿Qué pasaría si nos damos cuenta que en nuestra base *mundata* hay un munocipio con -10 hospitales?


---

# Vean sus datos

En sesiones anteriores usamos

```{r include=T,echo=T,eval=F, results=F}
head(mundata)
head(mundata, n=10)
tail(mundata)
dim(mundata)
nrow(mundata)
ncol(mundata)
```


```{r include=F,echo=F,eval=T, results=F, message=F}
setwd("C:/Users/Irvin/Dropbox/Ejercicios en R/datos/")

mundata <- read_csv(file = "./mundata.csv",
                    locale = locale(encoding = "latin1"))
```

---

# mean()

La media aritmética

```{r include=T,echo=F,eval=T, results=T, message=F}
mean(mundata$beds)
```

¿Por qué pasó esto? ¿Cómo lo resolverían?

--

```{r include=T,echo=F,eval=T, results=T, message=F}
mean(mundata$beds, na.rm=T)
```

Noten que se valen los atajos *T* en lugar de *TRUE* y *F* en lugar de *FALSE*

Noten el uso del símbolo "$"

---

# sd()

La desviación estándar

```{r include=T,echo=F,eval=T, results=T, message=F}
sd(mundata$beds, na.rm=T)
```

--

Ya saben qué hacer cuando quieren asignarle el cálculo a un ofjeto

```{r include=T,echo=F,eval=T, results=T, message=F}
sd.camas <- sd(mundata$beds, na.rm=T)

sd.camas
```

---

# aggregate()

Podemos calcular estadística por grupos

```{r include=T,echo=T,eval=F, results=F, message=F}
aggregate(mundata$beds,
          by=list(Estado=mundata$nom_ent),
          mean)
```


--

Si quisiéramos guardar esta tabla en un data frame

```{r include=T,echo=T,eval=T, results=T, message=F}
mean.camas.mun <- aggregate(mundata$beds,
          by=list(Estado=mundata$nom_ent),
          mean)
```

--

¿Qué pasó? ¿Cómo lo solucionamos?


---

# subset()

Otra forma de quedarnos solo con una parte de los datos es con la opción *subset()*

Recuerden que antes usamos *filter()* y *select()* con resultados parecidos

```{r include=T,echo=T,eval=F, results=F, message=F, warning=F}
mundata.baja <- subset(mundata,
                  nom_ent==c("Baja California","Baja California Sur"),
                  select=c(nom_ent,mun, pop, beds, icu))


mean.camas.baja <- aggregate(mundata.baja$beds,
                             by=list(Estado=mundata.baja$nom_ent),
                             mean,
                             na.rm=T)


```

---

class: inverse, middle, center

# Recordatorio de las pipas


---

# Pipas para estadística descriptiva

Se irán dando cuenta que hay varias formas de hacer lo mismo (calcular una media, por ejemplo)

Las pipas nos ayudan a crear código que es mucho más fácil de leer

No tenemos que crear objetos intermedios

Las pipas nos son útiles en el cálculo de estadística descriptiva, sobre todo cuando las acompañamos de *group_by*


```{r include=T,echo=F,eval=T, results=T, message=F, warning=F}
subset(mundata,
                       nom_ent==c("Baja California","Baja California Sur"),
                       select=c(nom_ent,mun, pop, beds, icu)) %>% 
  group_by(nom_ent) %>% 
  summarise(media.camas=mean(beds)) %>% 
  ungroup()

```

---

# Más de una estadística

En su investigación y en sus trabajos académicos muy frecuentemente presentarán tablas de estadística descriptiva

```{r include=T,echo=F,eval=T, results=T, message=F, warning=F}
tabla.desc <- subset(mundata,
                       nom_ent==c("Baja California","Baja California Sur"),
                       select=c(nom_ent,mun, pop, beds, icu)) %>% 
  group_by(nom_ent) %>% 
  summarise(media.camas=mean(beds),
            de.camas=sd(beds),
            max.camas=max(beds),
            min.camas=min(beds),
            obs.camas=n()) %>% 
  ungroup()

tabla.desc
```

---

# Agregación a distintos niveles

Con nuestra base municipal, podemos usar las claves de estado y de ciudad (SUN) para agregar datos a distintos niveles

Por ejemplo, datos a nivel SUN

```{r include=T,echo=T,eval=F, results=T, message=F}
sundata <- mundata %>% 
  filter(!is.na(cve_sun)) %>% 
  group_by(cve_sun, nom_sun) %>% 
  summarise(pop=sum(pop,na.rm=TRUE),
            beds=sum(beds,na.rm=TRUE),
            icu=sum(icu,na.rm=TRUE)) %>% 
  ungroup()
```

---

# Agregación a distintos niveles

Y para nivel estatal

```{r include=T,echo=T,eval=F, results=T, message=F}
statedata <- mundata %>% 
  group_by(clave_ent, nom_ent) %>% 
  summarise(pop=sum(pop,na.rm=TRUE),
            beds=sum(beds,na.rm=TRUE),
            icu=sum(icu,na.rm=TRUE)) %>% 
  arrange(clave_ent) %>%
  ungroup() 
```


---

# Próxima sesión

Aprenderemos a hacer gráficas de varios tipos

---

class: center, middle

Presentación creada usando el paquete [**xaringan**](https://github.com/yihui/xaringan) en R.

El *chakra* viene de [remark.js](https://remarkjs.com), [**knitr**](http://yihui.org/knitr), y [R Markdown](https://rmarkdown.rstudio.com).

Material de clase en versión preliminar.

**No reproducir, no distribuir, no citar.**