---
title: "Objetos en R"
author: "Irvin Rojas"
date: "29 de enero de 2021"
header-includes:
  - \usepackage{tikz}
  - \usetikzlibrary{shapes, shadows,arrows}
output:
  xaringan::moon_reader:
    css: [default, "libs/cide.css", metropolis-fonts, "https://stackpath.bootstrapcdn.com/bootstrap/4.3.1/css/bootstrap-grid.min.css", "https://use.fontawesome.com/releases/v5.7.2/css/all.css", "https://cdn.rawgit.com/jpswalsh/academicons/master/css/academicons.min.css"]
    seal: false
    chakra: "https://remarkjs.com/downloads/remark-latest.min.js"
    lib_dir: libs
    nature:
      highlightStyle: github
      highlightLines: true
      countIncrementalSlides: false
      titleSlideClass: ["middle", "center"]
      ratio: "16:9"
      beforeInit: ["https://platform.twitter.com/widgets.js", "libs/cols_macro.js"]
      navigation:
        scroll: false
---

class: title-slide

```{r setup, include=FALSE}
knitr::opts_chunk$set(echo = FALSE, fig.path = "figures/")
library(tidyverse)
library(magick)
library(reticulate)
xfun::pkg_load2(c('base64enc', 'htmltools', 'mime'))
```

.title[
# Sesión 2. Objetos en R
]

.subtitle[
## Estadística y Econometría en R
]

.author[
### Irvin Rojas <br> [rojasirvin.com](https://www.rojasirvin.com/) <br> [<i class="fab fa-github"></i>](https://github.com/rojasirvin) [<i class="fab fa-twitter"></i>](https://twitter.com/RojasIrvin) [<i class="ai ai-google-scholar"></i>](https://scholar.google.com/citations?user=FUwdSTMAAAAJ&hl=en)
]

---
# Agenda

1. Aprenderemos las estructuras más usadas para trabajar con datos en R

1. Aprenderemos a estructurar nuestro trabajo sobre scripts

1. Nos familiarizaremos con las funciones y los paquetes

---

# Nuestro primer script

En la Sesión 1 hablamos sobre los script como una colección de órdenes

Vamos a crear nuestro primer script

En R, desde la barra de tareas creamos un script en blanco

---

# Comentarios al script

Es de vital importancia que sus scripts estén comentados

Para insertar un comentario simplemente escriban \# y el texto que le sigue no será leido como una instrucción

```{r include=T,echo=T,eval=T}
# Esto es un comentario
```

--

Yo siempre escribo arriba el nombre del proyecto, la fecha, y alguna descripción

Escribir código es como escribir en papel, cada quien tiene sus costumbres y la forma en que mejor se acomoda

---

# Objetos

Un objeto es *algo* que existe en R

Es buena idea familiarizarse con los nombres de los distintos objetos

---

# Constantes

Podemos crear constantes usando la combinación de símbolos "<-"

Para escribir rápidamente "<-" podemos usar el atajo Alt+(-) (es decir Alt y el símbolo de menos)

Noten que las constantes creadas aparecen en el lado derecho

Pueden usar combinaciones de constantes y números

Los símbolos para hacer operaciones son los mismos que en cualquier otro paquete

---

# Constantes

Para *ejecutar* las órdenes pueden seleccionar la parte que quieren ejecutar y presionar Ctrl+Enter

Esto es lo mismo que seleccionar y dar click al botón Run en la barra de Menú

```{r include=T,echo=T,eval=T, results=T}
a <- 1

b <- 2

c <- a+b

c
```


---

# Operadores aritméticos

Los símbolos de los operadores artiméticos son estándar

| Símbolo | Operación |
|:---:|:---:|
| + | Suma |
| - | Resta |
| * | Producto |
| / | División |
| ^ | Potencia |  





---

# Ejercicio 1

Un rectánculo tiene una base igual a 10 unidades y una altura igual a 4 unidades. Genere una constante llamada *area.rect* que indique el área del rectánculo

--

¿Qué pasa si el rectángulo ahora tiene una altura de 5? Genere la nueva área *area.rect.2*

--

Un círculo tiene radio de 2.6. Genere una constante *d.circ* que indique el área del círculo y otra *p.circ* que indique el perímetro

---

# Vectores

Un vector en R es una colección de elementos del mismo tipo

```{r include=T,echo=T,eval=T, results=T}
x <- c(3,4,5)
x
```
--

Podemos hacer operaciones con los vectores cuando estos son numéricos

```{r include=T,echo=T,eval=T, results=T}
(xx <- x*2)
```

--

Es posible tener vectores de caracteres alfanuméricos, por ejemplo

```{r include=T,echo=T,eval=T, results=T}
y <- c("Pedro", "Andrea", "Ana")
y
```

---

# Matrices

Una matriz es un objeto de dos dimensiones

Para crear una matriz usamos la función *matrix*

Más adelante veremos con detalle algunas funciones simples

Una función requiere *argumentos*

En este caso, los argumentos son los datos, el número de columnas y el número de filas


```{r include=T,echo=T,eval=T, results=T}
(M <- matrix(data=c(4,-2,1,6,0,5),nrow=2,ncol=3))

```

---

# Matrices

Noten que podemos crear una matriz gemela sin tener que especificar el nombre de los argumentos, simplemente conservando el orden

```{r include=T,echo=T,eval=T, results=T}
(N <- matrix(c(4,-2,1,6,0,5),2,3))

```

Es decir, la función matrix reconoce que el primer argumento contiene a los datos, el segundo al número de filas y el tercero al número de columnas

--

Por supuesto podemos multiplicar matrices

```{r include=T,echo=T,eval=T, results=T}
(N2 <- matrix(c(4,-2,1,6,0,5),2,3)*2)

```
---

# Guardar su script

Ya han acumulado varias cosas nuevas

En la práctica, un script puede ser

- La limpieza de una base de datos

- La generación de gráficas para su tesis

- Una serie de regresiones y predicciones

--

Queremos guardar todas esas instrucciones para poder repetirlas, compartirlas, publicarlas y editarlas

Simplemente den click en el icono del disco y encuéntrenle un lugar

--

Lo que yo acostumbro es tener una carpeta por proyecto

Tengo una subcarpeta para los datos, otra para los scripts, otra para los borradores de mi trabajo, otra para los artículos que reviso...

---

# Directorio de trabajo

El directorio de trabajo es el lugar de su disco duro donde se ubican los archivos de R

Cuando leemos scripts, llamamos bases de datos, guardamos objetos, lo hacemos en el directorio de trabajo

Para identificar dónde el directorio actual ejecutamos *getwd*

```{r include=T,echo=T,eval=T, results=T}
getwd()
```

--

Una cosa que siempre hacemos al iniciar el trabajo es seleccionar un directorio de trabajo

Para establecer un directorio de trabajo usamos *setwd*

```{r include=T,echo=T,eval=T, results=T}
setwd("C:/Users/Irvin/Dropbox/Ejercicios en R")
```

Noten que usamos "/" en lugar "\\"

---

# Funciones

Piensen en su clase de matemáticas: ¿cómo definen una función?

--

En R, una función es una serie de operaciones

Debemos pensar en las funciones como una serie de instrucciones

Algunas funciones existen por default en la *base* de R

--

¿Recuerdan el vector *x* que creamos antes?


```{r include=T,echo=T,eval=T, results=T}
x
```

¿Qué se imaginan que hace la función *mean()*?

--

```{r include=T,echo=T,eval=T, results=T}
mean(x)
```

---

# Funciones

¿Por qué decimos que las funciones son una serie de instrucciones?

Obtendríamos lo mismo si sumáramos los tres componentes en *x* y lo dividiéramos entre tres

Alguien ya se tomo el tiempo de programar que cuando se ejecute la función mean hay que sumar las entradas y luego dividir la suma por el número de entradas

--

Trabajaremos con funciones cada vez más complejas

Ustedes pueden crear sus propias funciones para realizar tareas específicas y luego compartirlas en la red


---

# Ayuda

Casi nadie se sabe cómo funcionan exactamente todas las funciones en R

Lo más normal es pedir ayuda

Para ver la ayuda de una función ejecutamos "?" seguido del nombre de la función

Si ejecutamos *?mean* obtendremos la ayuda de la función *mean*

--

Busquen ayuda en internet usando el nombre del paquete

[Stack Overflow](https://stackoverflow.com/questions/tagged/r) es un buen sitio que organiza preguntas de usuarios y donde otros usuarios ayudan a responder

--

Hay que saber buscar y para saber buscar debemos entender qué queremos hacer

Los mejores contenidos sobre R están en inglés

---

# Paquetes

Un paquete es un conjunto de funciones, documentación y bases de datos que realizan tareas específicas

Los paquetes son una serie de archivos que se encuentran en un repositorio llamado [CRAN](https://cran.r-project.org/), The Comprehensive R Archive Network

Cuando alguien crea un paquete nuevo, lo envía a CRAN para que sea validado

Podemos instalar paquetes desde CRAN usando la función *install.packages*

--

Un paquete que usaremos mucho para hacer gráficas es *ggplot2*

```{r include=T,echo=T,eval=F, results=F}
install.packages("ggplot2")
```

Instalar un paquete significa que ya lo tienen en su computadora, pero aún no está listo para usarse

---

# Paquetes

Veamos cómo funciona la lógica de los paquetes con un ejemplo concreto

Vamos a generar un vector que nos servirá como eje x y luego generamos un vector *y* igual al cubo de *x*

```{r include=T,echo=T,eval=T, results=T}
x <- c(-4,-3,-2,-1,0,1,2,3,4)
y <- x^2
```

La función *qplot* del paquete *ggplot2* sirve para hacer un gráfico muy sencillo de *x* contra *y*

Intenten

```{r include=T,echo=T,eval=F, results=F}
qplot(x, y)
```
---

# Paquetes

Antes de usar un paquete deben cargarlo


```{r include=T,echo=T,eval=F, results=F}
library("ggplot2")
```

Ahora inténtenlo de nuevo

Noten que R es muy quisquilloso con las comillas

Una práctica común es cargar los paquetes que sabemos vamos a usar al inicio del script

--

Aquí apreciamos la función del panel de utilidades que habíamos dejado pendiente

En la pestaña *plots* veremos los gráficos generados

En las pestaña *packages* se enlistan los paquetes instalados en su equipo

Los paquetes activos aparecen con una palomita

---

# Tydiverse

Muchas de las cosas que haremos en este curso se pueden realizar con una colección de paquetes incluidas en [Tydiverse](https://www.tidyverse.org/)

Tydiverse es una colección de paquetes para ciencia de datos que se acopla muy bien con los paquetes más usados para el análisis estadístico y la econometría

Acá pueden ver la [lista de paquetes](https://www.tidyverse.org/packages/) que vienen en Tidyverse

--

Ya saben lo que tienen que hacer

```{r include=T,echo=T,eval=F, results=F}
install.packages("tidyverse")
library(tidyverse)
```

Noten que cuando carguen *tidyverse* aparece la lista de paquetes que se están cargando (incluyendo *ggplot2*)


---

# De vuelta a los scripts

Los scripts son esencialmente una colección de instrucciones guardadas como un archivo de texto con extensión .R

Los podemos abrir con cualquier lector de textos, pero R los interpreta como código a ser ejectuado

--

Les recomiendo ordernar siempre su trabajo en un script

Esta es la forma en que pueden llevarlo a otras computadoras, compartirlo con sus equipos de investigación, publicarlo, someterlo a dictamente...


Cada quien tiene sus reglas

---

# De vuelta a los scripts

En el archivo *script_sesion_2.R* les puse un ejemplo de cómo luce un script que alguien más pudo haberles compartido

Al inicio hay algunas funciones que siempre ejecuto al inicio de mis scripts para hacer mi trabajo más claro

Noten que pueden seleccionar las partes que quieran *correr* y ejecutar solo las partes seleccionadas

- con Ctrl+Enter

- dando click en "Run" en la barra superior (ícono con flecha verde)

---

# Ejercicio 2

Usen el script *script_sesion_2.R* para generar un nuevo vector, *w*, que vaya del 1 al 10

La función *log()* devuelve el logaritmo natural del argumento

Genere un nuevo vector *lw* que sea igual al logaritmo natural de *w*

Grafique *lw* en función de *w*

--

La función *sqrt()* devuelve la raíz cuadrada del argumento

Ahora genere *sw* que sea igual a la raíz cuadrada de *w* y grafíque los puntos




---

class: inverse, middle, center

# Bases de datos

---

# Bases de datos

Las bases de datos son una colección de filas y columnas en donde guardamos información ordenada

Nosotros nos topamos con bases de datos todo el tiempo, aunque a veces no están siempre ordenadas

- Lista del súper

- Estadísticas del fútbol

- Lista de asistencia a clase

- Calificaciones escolares

--

Nosotros queremos aprender a sacarle juego a las bases de datos

Creo que las bases de datos son como un amigo con muy buena memoria pero muy tonto

Tenemos que preguntarle a la base exactamente lo que queremos saber

---

# Bases de datos

Vamos a comenzar *leyendo* una base de datos

La base es un archivo que proviene de algún lugar y vamos a abrirlo en R para después manipularlo

Vamos a abrir una base de datos que yo organicé para una investigación sobre el covid-19 en México

Voy a leer esta base y se la asignaré a un objeto llamado *mundata*

```{r include=T,echo=T,eval=T, results=T, message=F}
setwd("C:/Users/Irvin/Dropbox/Ejercicios en R/datos/")

mundata <- read_csv(file = "./mundata.csv")
```

--

La función *read_csv* nos permite leer un archivo que viene en formato .csv

En R podemos leer muchos otros tipos de archivos (.dta, .xls, entre otros)

---

# Bases de datos

Noten que *mundata* aparece ahora en el panel derecho

Podemos leer algunas de sus características: tiene 2,475 observaciones y 10 variables

--

Es importante tener presente este lenguaje

- Las filas son las **observaciones** y representan, en este caso, a los municipios

- Las columnas son las **variables** y representan, en este caso, a las características de los municipios en términos de camas de hospital y UCI

--

Si le dan doble click a *mundata* el panel principal despliega la base de datos

Si le dan click al símbolo de "play" sobre el nombre *mundata* verán el numbre de las variables

---

# Bases de datos

En este caso, algunas variables son:

- **clave**: indica la clave única que el INEGI le asigna a los municipios

- **clave_ent**: indica la clave única que el INEGI le asigna a los estados

- **nom_ent**: indica el nombre del estado

- **mun**: indica el nombre del municipio

- **pop**: indica la población del municipio

- **beds**: indica el número de camas de hospital en el municipio

- **icu**: indica el número de UCI en el municipio

---

# Bases de datos

Siempre exploren sus bases de datos antes de empezar a trabajar con ellas

Un error muy común es querer empezar a estimar regresiones sin antes haber conocido la base de datos

--

La función *colnames()* les muestra el nombre de las columnas (variables, para nosotros)

```{r include=T,echo=T,eval=T, results=T}
colnames(mundata)
```

---

# Ejercicio 3

Usen las siguientes funciones para explorar la base *mundata*

Escriban sobre *script_sesion_2.R* para que después puedan guardar su archivo, volverlo a abrir y estudiarlo


```{r include=T,echo=T,eval=F, results=F}
head(mundata)
head(mundata, n=10)
tail(mundata)
dim(mundata)
nrow(mundata)
ncol(mundata)
str(mundata)
```

---

# Próxima sesión

Partiremos de la base que acabamos de conocer

Veremos los distintos tipos de datos que pueden contener las bases

Aprenderemos cómo manipular bases de datos

---

class: center, middle

Presentación creada usando el paquete [**xaringan**](https://github.com/yihui/xaringan) en R.

El *chakra* viene de [remark.js](https://remarkjs.com), [**knitr**](http://yihui.org/knitr), y [R Markdown](https://rmarkdown.rstudio.com).

Material de clase en versión preliminar.

**No reproducir, no distribuir, no citar.**