---
title: "Elementos básicos de programación en R"
author: "Irvin Rojas"
date: "30 de enero de 2021"
header-includes:
  - \usepackage{tikz}
  - \usetikzlibrary{shapes, shadows,arrows}
output:
  xaringan::moon_reader:
    css: [default, "libs/cide.css", metropolis-fonts, "https://stackpath.bootstrapcdn.com/bootstrap/4.3.1/css/bootstrap-grid.min.css", "https://use.fontawesome.com/releases/v5.7.2/css/all.css", "https://cdn.rawgit.com/jpswalsh/academicons/master/css/academicons.min.css"]
    seal: false
    chakra: "https://remarkjs.com/downloads/remark-latest.min.js"
    lib_dir: libs
    nature:
      highlightStyle: github
      highlightLines: true
      countIncrementalSlides: false
      titleSlideClass: ["middle", "center"]
      ratio: "16:9"
      beforeInit: ["https://platform.twitter.com/widgets.js", "libs/cols_macro.js"]
      navigation:
        scroll: false
---

class: title-slide

```{r setup, include=FALSE}
knitr::opts_chunk$set(echo = FALSE, fig.path = "figures/")
library(tidyverse)
library(magick)
library(reticulate)
xfun::pkg_load2(c('base64enc', 'htmltools', 'mime'))
```

.title[
# Sesión 4. Elementos básicos de programación en R
]

.subtitle[
## Estadística y Econometría en R
]

.author[
### Irvin Rojas <br> [rojasirvin.com](https://www.rojasirvin.com/) <br> [<i class="fab fa-github"></i>](https://github.com/rojasirvin) [<i class="fab fa-twitter"></i>](https://twitter.com/RojasIrvin) [<i class="ai ai-google-scholar"></i>](https://scholar.google.com/citations?user=FUwdSTMAAAAJ&hl=en)
]

---
# Agenda

Al final

---

# Funciones

Las funciones tienen tres partes principales

1. Nombre

1. Argumentos: son los insumos de la función

1. Cuerpo: son las operaciones que se desarrollarán


---

# Área de un círculo

Sabemos que el área de cualquier círculo puede ser conocida si conocemos el radio $r$

$$area=\pi r^2$$

Vamos a crear una función para calcular el área

```{r include=T,echo=T,eval=T, results=T, message=F}
area_circ <- function(radio){
  pi*radio^2
}
```

--

El nombre de nuestra función es area_circ, el único argumento es el radio y el cuerpo es la indicación de que, para cualquier radio, obtenga el producto de dicho radio al cuadrado por la constante $\pi$

---

# Área de un círculo

Ponemos a funcionar la función

```{r include=T,echo=T,eval=T, results=T, message=F}
area_circ(radio=6)
```
--

Noten que, como solo tenemos un argumento, resulta lo mismo ejecutar:

```{r include=T,echo=T,eval=T, results=T, message=F}
area_circ(6)
```
--

Ahora definamos antes una constante y luego apliquemos la función a la constante

```{r include=T,echo=T,eval=T, results=T, message=F}
r <- 6
area_circ(r)
```

---

# Ejercicio 1

1. Genere una función para calcular el área de un rectángulo

1. Aplique su función para el caso de un rectángulo de base 6 y altura 4

---

# Números aleatorios

R tiene un generador de números (semi) aleatorios

Generamos un vector de 20 números aleatorios entre 0 y 100
```{r include=T,echo=F,eval=T, results=F, message=F}
set.seed(123)
```
```{r include=T,echo=T,eval=T, results=T, message=F}
x <- runif(20,0,100)
mean(x)
```

--

¿Qué sucede si vuelven a correr el código que genera los números aleatorios?

--

Para arreglar este problema usamos *seed()*, lo que nos permite replicar la generación de números aleatorios

```{r include=T,echo=T,eval=T, results=T, message=F}
set.seed(123)
x <- runif(20,0,100)
mean(x)
```

---

# Simulemos un data frame

La función *rnorm()* nos permite obtener números aleatorios a partir de una distribución normal estándar

```{r include=T,echo=T,eval=T, results=T, message=F}
set.seed(123)

datos <- tibble(
  a = rnorm(100),
  b = rnorm(100),
  c = rnorm(100),
  d = rnorm(100))
```

---

# Normalizar una variable

Supongamos que a cada columna (imaginemos que es una variable) queremos sacarle la media, dividirla por su desviación estándar y luego graficarla

A esto se le llama *estandarizar* y la nueva variable es un *z-score*

Esto es usado en psicología, economía, medicina, etc., para generar índices que tienen media cero y varianza uno

Lo que no es buena idea hacer es repetir esto cuatro veces

```{r include=T,echo=T,eval=T, results=T, message=F}
media.a <- mean(datos$a)
de.a <- sd(datos$a)

datos.modificados <- datos %>% 
  mutate(a=(a-media.a)/de.a)
```

Imaginen que tuvieran no cuatro sino 400 variables

---

# Funciones

Podemos crear una función que haga los cálculos necesarios para estandarizar


```{r include=T,echo=T,eval=T, results=T, message=F}
estandarizar <- function(insumo1){
  nuevo.dato <- (insumo1-mean(insumo1))/sd(insumo1)
}
```

--

Ahora, cada que a algo le apliquemos *estandarizar()*, nuestro procedimiento le hará lo mismo

  
```{r include=T,echo=T,eval=T, results=T, message=F}
datos.estandarizados <- datos %>% 
  mutate(a=estandarizar(a)) %>%
  mutate(b=estandarizar(b)) %>% 
  mutate(c=estandarizar(c)) %>% 
  mutate(d=estandarizar(d))
```

---

# Funciones

Usen nombres intuitivos para sus funciones

Usen reglas

- 


---

class: center, middle

Presentación creada usando el paquete [**xaringan**](https://github.com/yihui/xaringan) en R.

El *chakra* viene de [remark.js](https://remarkjs.com), [**knitr**](http://yihui.org/knitr), y [R Markdown](https://rmarkdown.rstudio.com).

Material de clase en versión preliminar.

**No reproducir, no distribuir, no citar.**