---
title: "Elementos intermedios de programación en R"
author: "Irvin Rojas"
date: "6 de febrero de 2021"
header-includes:
  - \usepackage{tikz}
  - \usetikzlibrary{shapes, shadows,arrows}
output:
  xaringan::moon_reader:
    css: [default, "libs/cide.css", metropolis-fonts, "https://stackpath.bootstrapcdn.com/bootstrap/4.3.1/css/bootstrap-grid.min.css", "https://use.fontawesome.com/releases/v5.7.2/css/all.css", "https://cdn.rawgit.com/jpswalsh/academicons/master/css/academicons.min.css"]
    seal: false
    chakra: "https://remarkjs.com/downloads/remark-latest.min.js"
    lib_dir: libs
    nature:
      highlightStyle: github
      highlightLines: true
      countIncrementalSlides: false
      titleSlideClass: ["middle", "center"]
      ratio: "16:9"
      beforeInit: ["https://platform.twitter.com/widgets.js", "libs/cols_macro.js"]
      navigation:
        scroll: false
---

class: title-slide

```{r setup, include=FALSE}
knitr::opts_chunk$set(echo = FALSE, fig.path = "figures/")
library(tidyverse)
library(magick)
library(reticulate)
xfun::pkg_load2(c('base64enc', 'htmltools', 'mime'))
```

.title[
# Sesión 7. Elementos intermedios de programación en R
]

.subtitle[
## Estadística y Econometría en R
]

.author[
### Irvin Rojas <br> [rojasirvin.com](https://www.rojasirvin.com/) <br> [<i class="fab fa-github"></i>](https://github.com/rojasirvin) [<i class="fab fa-twitter"></i>](https://twitter.com/RojasIrvin) [<i class="ai ai-google-scholar"></i>](https://scholar.google.com/citations?user=FUwdSTMAAAAJ&hl=en)
]

---
# Agenda

Al final

---



---

class: inverse, middle, center

# Ejecución condicional

---

# Ejecución condicional

Frecuentemente querremos ejecutar una función o realizar un procedimiento si ciertas condiciones se cumplen

Necesitamos aprender algunas formas de condicionar las tareas

---

# if y else

Dado un vector *x*, si el promedio de las entradas es mayor que 5, generar un objeto llamado *resultado* que tome como valor la palabra *alto*. Si el promedio es igual o menor que 5, que *resultado* diga *bajo*
  
```{r include=T,echo=T,eval=T, results=T, message=F}

x <- c(3,4,1,0,2,0)

evaluacion <- function(prueba) {
  media <- mean(prueba)
  
  if(media > 5) {
    print("alto")
  } else {
    print("bajo")
  }
}

resultado <- evaluacion(x)
```
---

# for

Cuando hacemos simulaciones es común querer repetir tareas de acuerdo al valor que toma una variable o algún otro

 
```{r include=T,echo=T,eval=T, results=T, message=F}

x <- c(3,4,1,0,2,0)

evaluacion <- function(prueba) {
  media <- mean(prueba)
  
  if(media > 5) {
    print("alto")
  } else {
    print("bajo")
  }
}

resultado <- evaluacion(x)
```
---

# Próxima clase

---

class: center, middle

Presentación creada usando el paquete [**xaringan**](https://github.com/yihui/xaringan) en R.

El *chakra* viene de [remark.js](https://remarkjs.com), [**knitr**](http://yihui.org/knitr), y [R Markdown](https://rmarkdown.rstudio.com).

Material de clase en versión preliminar.

**No reproducir, no distribuir, no citar.**